【裁判字號】    95,訴,1483
【裁判日期】    950718
【裁判案由】    撤銷贈與行為等
【裁判全文】
臺灣臺中地方法院民事判決  95年度訴字第1483號
原      告  寶華商業銀行股份有限公司
法定代理人  庚○○
訴訟代理人  甲○○
被      告  己○○
兼訴訟代理人丙○○
被      告  戊○○
法定代理人  乙○○
兼訴訟代理人丁○○
上列當事人間撤銷贈與行為等事件，本院於民國95年7月4日言詞
辯論終結，判決如下：
    主    文
被告丙○○、戊○○於民國九十五年一月二十五日就台中縣大肚
鄉○○段三九三地號土地之贈與行為，暨於民國九十五年二月二
十一日就前開土地之所有權移轉登記行為，均應撤銷。
被告己○○、戊○○於民國九十五年一月十日就台中縣大肚鄉○○段三九一地號土地、同段三九二地號土地及同段一七六建號建
物之贈與行為，暨於民國九十五年二月十日就前開土地、建物之
所有權移轉登記行為，均應撤銷。
被告戊○○應將台中縣大肚鄉○○段三九三地號土地於民國九十
五年二月二十一日以贈與為登記原因之所有權移轉登記予以塗銷
，並應將台中縣大肚鄉○○段三九一地號土地及同段三九二地號
土地及同段一七六建號建物於民國九十五年二月十日以贈與為登
記原因之所有權移轉登記予以塗銷。
訴訟費用由被告負擔。
    事實及理由
一、原告主張：
    訴外人運眾皮革有限公司於民國94年3月10日以被告丙○○
    、己○○為連帶保證人向原告借款新台幣（下同）120萬元
    ，清償期限為97年3月10日，運眾公司自95年2月10日即未再
    依約繳納本息，依約視為全部到期，運眾公司迄今仍積欠本
    金870,571元。惟被告己○○於95年1月10日將其所有坐落台
    中縣大肚鄉○○段391地號土地暨其上第176建號、門牌號碼
    台中縣大肚鄉○○街52巷12號建物、台中縣大肚鄉○○段39
    2地號土地贈與被告戊○○，並於95年2月10日完成所有權移
    轉登記，被告丙○○於95年1月25日將其所有坐落台中縣大
    肚鄉○○段393地號土地贈與被告戊○○，並於95年2月21日
    完成所有權移轉登記。被告丙○○另有之不動產之貸款餘額
    第一順位抵押權人台中商業銀行股份有限公司應有192萬餘
    元貸款，第二順位抵押權人花蓮中小企業銀行股份有限公司
    貸款餘額尚有164萬元。被告間無償行為已害及原告債權，
    爰依民法第244條第1、4項規定提起本件訴訟。並聲明：
    (一)被告丙○○、戊○○於95年1月25日就台中縣大肚鄉○○
    段393地號土地之贈與行為，暨於95年2月21日就前開土地之
    所有權移轉登記行為，均應撤銷；(二)被告己○○、戊○○於
    95年1月10日就台中縣大肚鄉○○段391地號土地、同段392
    地號土地及同段176建號建物之贈與行為，暨於95年2月10日
    就前開土地、建物之所有權移轉登記行為，均應撤銷；(三)被
    告戊○○應將台中縣大肚鄉○○段393地號土地於95年2月21
    日以贈與為登記原因之所有權移轉登記予以塗銷，並應將台
    中縣大肚鄉○○段391地號土地及同段392地號土地及同段17
    6建號建物於95年2月10日以贈與為登記原因之所有權移轉登
    記予以塗銷。
二、被告抗辯：
    系爭不動產原是被告丙○○母親黃林罕信託在被告丙○○及
    被告己○○名下，因為當時訴外人即被告丙○○之兄丁○○
    財務狀況不好，黃林罕擔任丁○○之連帶保證人，財產會被
    拍賣，所以才信託在被告丙○○及己○○名下。系爭不動產
    原來貸款400萬元，現餘貸款395萬元，目前只繳利息，未還
    本金，均為訴外人即被告丙○○之父黃海田在繳納。系爭不
    動產並均由訴外人黃林罕及黃海田世居，被告未曾住居其內
    。嗣訴外人黃林罕身體不好，要求被告丙○○及己○○歸還
    財產，才又移轉給被告戊○○。被告丙○○係嗣後財務才發
    生狀況，應繳原告之貸款是開95年3月10日的票，是當天才
    未給付跳票。訴外人運眾皮革有限公司及被告己○○除系爭
    不動產外，無其他財產，被告丙○○名下還有一棟房子連基
    地，以三百多萬買受，原貸二百萬元，現餘一百多萬元之貸
    款，利息都是被告丙○○繳納。並聲明：原告之訴駁回。
三、兩造不爭執之事實：
(一)運眾皮革有限公司於94年3月10日以被告丙○○、己○○為
    連帶保證人向原告借款120萬元。
(二)坐落台中縣大肚鄉○○段391地號土地暨其上第176建號、門
    牌號碼台中縣大肚鄉○○街52巷12號建物、台中縣大肚鄉○○段392地號土地原為被告己○○所有，於95年1 月10日贈
    與被告戊○○，於95年2月10日完成所有權移轉登記。
(三)坐落台中縣大肚鄉○○段393地號土地原為被告丙○○所有
    ，於95年1月25日贈與被告戊○○，於95年2月21日完成所有
    權移轉登記。
四、得心證之理由：
    兩造間厥有爭執者，為被告間之系爭贈與行為是否有害及原
    告債權？查：
    原告主張被告間就系爭不動產之贈與行為有害及債權，業據
    其提出融資貸款契約書、一般放款全部查詢單、土地及建物
    異動索引資料、土地及建物登記謄本、支付命令、支付命令
    聲請狀及支付命令確定證明書為證。而按債務人所為之無償
    行為，有害及債權者，債權人得聲請法院撤銷之；債權人依
    前開規定聲請法院撤銷時，得並聲請命受益人回復原狀，民
    法第244條第1項、第4項前段分別定有明文。再按債權人之
    債權，因債務人之行為，致有履行不能或困難之情形者，即
    應認為有損害於債權人之權利。又按稱信託者，謂委託人將
    財產權移轉或為其他處分，使受託人依信託本旨，為受益人
    之利益或為特定之目的，管理或處分信託財產之關係，信託
    法第1條亦有明文。被告雖以：系爭不動產原是被告丙○○
    母親黃林罕信託在被告丙○○及被告己○○名下，嗣訴外人
    黃林罕身體不好，要求被告丙○○及己○○歸還財產，才又
    移轉給被告戊○○云云置辯，並據其提出存摺明細為證，並
    聲請訊問證人黃林罕。惟依被告提出之前開存摺明細所示，
    僅能認系爭不動產之利息繳納，係由被告丙○○之父黃海田
    之帳戶內扣繳，並不足認系爭不動產原為訴外人黃林罕所有
    ，而信託予被告丙○○及己○○。而證人黃林罕乃被告丙○○之母、被告己○○之岳母、被告戊○○之祖母，其所為證
    言是否可信，已屬可疑。再該證人乃於本院證述：「我是因
    為怕系爭不動產遭拍賣，所以以買賣為原因，移轉給我女兒
    丙○○及我女婿己○○，當時買賣契約書是代書寫的，買賣
    價金是由農會貸款償還舊貸款方式給付價金，但是利息還是
    由我繳納。」等情。依證人黃林罕之證述，系爭不動產既係
    以買賣為原因，移轉予被告己○○，並有書立買賣契約書，
    買賣價金並由農會貸款償還舊貸款方式給付價金，自非信託
    。再依原告提出之前開土地及建物異動索引資料、土地及建
    物登記謄本所示，系爭不動產均乃係於94年2月18日以買賣
    為原因由訴外人黃林罕移轉登記予被告己○○，並於同日由
    被告己○○為義務人設定抵押登記予訴外人臺中縣大肚鄉農
    會，並於94年3月2日因清償而塗銷原黃林罕抵押權設定之登
    記，其中系爭393地號土地再於95年2月9日以夫妻贈與之原
    因移轉登記予被告丙○○，再分別於上開期日均以贈與為原
    因均移轉登記予被告戊○○。是依前開土地及建物異動索引
    資料、土地及建物登記謄本所示系爭不動產由訴外人黃林罕
    移轉予被告己○○之情節，亦與證人黃林罕所述：買賣價金
    是由農會貸款償還舊貸款方式給付價金等情相符。被告並又
    於本院陳述：系爭不動產並均由訴外人黃林罕及黃海田世居
    ，被告未曾住居其內等語，亦與信託係由受託人管理財產有
    間。均徵其移轉與前開信託規定之構成要件不符，被告前開
    抗辯顯屬不實。再被告並又自認：訴外人運眾皮革有限公司
    即原告之主債務人及被告己○○除系爭不動產外，無其他財
    產等情。而雖被告丙○○抗辯：其名下還有一棟房子連基地
    ，以三百多萬買受，原貸二百萬元，現餘一百多萬元之貸款
    云云。然原告主張：被告丙○○另有之不動產之貸款餘額第
    一順位抵押權人台中商業銀行股份有限公司應有192萬餘元
    貸款，第二順位抵押權人花蓮中小企業銀行股份有限公司貸
    款餘額尚有164萬元等情，亦據其提出財團法人金融聯合徵
    信中心授信資料明細及還款紀錄資訊查詢資料為證，亦堪認
    為真實。則被告丙○○另有不動產積欠之抵押債務已逾其買
    受價額，原告自無從就該不動產再受償。另被告丙○○雖抗
    辯：其係嗣後財務才發生狀況，應繳原告之貸款是開95年3
    月10日的票，是當天才未給付跳票云云。惟訴外人運眾皮革
    有限公司、被告丙○○及被告己○○就系爭積欠原告之貸款
    ，乃積欠本金870,571元及自95年2月10日起之利息之事實，
    業據原告提出上開融資貸款契約書、一般放款全部查詢單、
    支付命令、支付命令聲請狀及支付命令確定證明書為證，復
    為被告所不爭執，亦堪認為真實。而被告己○○及丙○○乃
    分別於95年2月10日及95年2月21日就系爭不動產贈與移轉登
    記予被告戊○○，其移轉登記日乃分別在欠繳本息日及欠繳
    本息日之後，自應認被告間就系爭不動產之贈與行為，有致
    被告丙○○及被告己○○就其對原告之債務有履行不能之情
    形。被告之抗辯，即均無理由。依上說明，即應認被告間就
    系爭不動產之贈與行為有害及原告債權。從而，原告依民法
    第244條第1項、第4項之規定，訴請(一)被告丙○○、戊○○
    於95年1月25日就台中縣大肚鄉○○段393地號土地之贈與行
    為，暨於95年2月21日就前開土地之所有權移轉登記行為，
    均應撤銷；(二)被告己○○、戊○○於95年1月10日就台中縣
    大肚鄉○○段391地號土地、同段392 地號土地及同段176建
    號建物之贈與行為，暨於95年2月10日就前開土地、建物之
    所有權移轉登記行為，均應撤銷；(三)被告戊○○應將台中縣
    大肚鄉○○段393地號土地於95年2月21 日以贈與為登記原
    因之所有權移轉登記予以塗銷，並應將台中縣大肚鄉○○段
    391地號土地及同段392地號土地及同段176建號建物於95 年
    2月10日以贈與為登記原因之所有權移轉登記予以塗銷，洵
    屬正當，應予准許。
五、訴訟費用負擔之依據：民事訴訟法第78條、第85條第1項前
    段。
中    華    民    國    95    年    7     月    18    日
                  民事第二庭    法  官  陳秋月
正本係照原本作成。
如對本判決上訴，須於判決送達後20日內向本院提出上訴狀。
中    華    民    國    95    年    7     月    18    日
                                書記官


司法院資訊處製作；財團法人民間司法改革基金會備份。
